臺灣嘉義地方法院交通事件裁定　　　　　　　　　　　九十一年度交聲字第七號
　　原處分機關　交通部公路局嘉義區監理所
　　異　議　人
　　即受處分人　甲○○
右列異議人因違反道路交通管理處罰條例案件，對交通部公路局嘉義區監理所九十一
年三月七日所為裁決（嘉監五字第七○─ＪＣ0000000號）聲明異議，本院裁
定如左：
    主  文
異議駁回。
    理  由
一、本件異議意旨略以：依行政程序法第十條規定：「行政機關行使裁量權，不得逾
    越法定裁量之範圍，並應符合法規授權之目的。」惟「台三線竹山段」並非由南
    投縣政府所管轄，該縣政府於九十年三月間依據南投縣道路交通安全聯席會報做
    成決議事項，將「台三線竹山段於每日七至八、十二至十三、十六至十七時禁駛
    砂石車」，且道路交通管理處罰條例第五條規定已將「公路機關」與「警察機關
    」之權責劃分清楚，然南投縣警察局擅自發命令，指定「台三線（省道）竹山段
    」於特定時段為禁駛路段，亦有可議之處，南投縣警察局依據南投縣道路交通安
    全聯席會報做成之決議而發布命令，已逾法定之裁量範圍，所發布之命令應為無
    效。又前開命令，除應考量用路人之安全及交通順暢，並未考量異議人之立場或
    採用其他對人民權益損害最少之方法或手段（如禁駛路段並未劃設替代道路、降
    低最高限速之限制慢速通行、於交通尖峰時段加派警力指揮交通．．．等），有
    違行政程序法第七條之規定，況且「台三線竹山段」道路旁並無機關、學校或大
    型工廠等，應無「禁駛」之必要，爰依法聲明異議，聲請撤銷原處分，返還異議
    人已繳納之罰鍰新台幣（下同）九百元云云。
二、按道路交通管理處罰條例業經修正，並經總統於九十年一月十七日公布，而依修
    正後之該條例第九十三條規定，該條例施行日，由行政院以命令定之。嗣行政院
    乃定九十年六月一日為施行日期。經查本件違規日期為九十一年一月十九日，裁
    決日期係在九十一年三月七日，均在修法後，有該裁決書一份在卷可按，是依前
    揭說明，本件自應以修正後道路交通管理處罰條例予以審究，合先敘明。
三、經查：
  (一)按道路交通管理處罰條例所稱之「公路（主管）機關」，依公路法第三條規定：
    在中央為交通部；在省（市）為主管廳、處、局；在縣（市）為縣（市）政府。
    本件異議人違規之地點為南投縣竹山鎮○○路○段一○八二號（北向，即南投縣
    竹山段），屬南投縣政府轄區，依首揭規定，南投縣政府為前開路段之公路主管
    機關，當無疑義，異議人以南投縣政府非前開路段之公路主管機關，顯有誤會。
  (二)次按依憲法第二十三條之反對解釋，人民之自由權利，如為防止妨礙他人自由、
    避免緊急危難、維持社會秩序或增進公共利益所必要者，得以法律限制之。故國
    家為加強交通管理、維持交通秩序及確保交通安全，乃制定道路交通管理處罰條
    例，俾車輛及行人共同遵行，如有違反，則予處罰，以維護人車通行之安全，進
    而保障人民之生命、身體及財產，該條例第五條規定︰「為維護道路交通安全與
    暢通，公路或警察機關於必要時得就左列事項發布命令：一、指定某線道路或某
    線道路區段禁止或限制車輛、行人通行，或禁止穿越道路，或禁止停車及臨時停
    車。二、劃定行人徒步區。」違反者依同法第六十條第二項規定處罰，係對人民
    違反行政法上義務之行為予以處罰，為維持社會秩序及增進公共利益所必需，與
    憲法第二十三條以法律限制人民自由權利之意旨尚無牴觸。
  (三)南投縣台三線竹山段沿線有延平國小、延和國中、竹山國小、竹山高中、雲林國
    小、中和國小等學校，為維護學童（民眾）上下學（班）之安全及交通順暢，該
    段公路主管機關南投縣政府乃依該縣九十年一月份道路交通安全聯席會報會議決
    議：上開路段於每日七至八時、十二至十三時、十六至十七時禁止砂石車行駛，
    砂石車遇有特殊需要，需行駛所公告之禁駛路段時，得向該縣警察局交通隊或轄
    區分局申請核發臨時通行證，依核准路、期限通行等情。前開決議事項並經南投
    縣政府於九十年二月十二日以投府警交字第九○○二七三九九號公告實施等情，
    有南投縣警察局竹山分局九十一年四月十六日投竹警交字第○九一○○○六九五
    七號函及前開公告各乙件在卷可稽。南投縣政府考量前開路段，因學校林立，於
    上下學（班）交通尖峰時間，人車擁擠，砂石車行使期間，將危及學童及民眾安
    全，並影響道路交通順暢，衡量砂石車駕駛之用路權與學童（民眾）之生命、身
    體、財產法益相較，為保障人民之生命、身體及財產，乃於上下班時間禁止砂石
    車行駛，惟於有特殊需要時如經申請核准，仍得臨時通行前開路段，其僅部分時
    間禁止砂石車通行前開路段，必要時並得申請許可臨時通行，該行政作為顯未逾
    必要之程度，其所採取之方法所造成之損害與欲達成目的之利益相較，尚未失衡
    ，合乎行政行為之比例原則之要求。且在前開禁駛時間內，南下砂石車穿越名竹
    大橋後，可行駛南岸防汛道路至木屐寮攔砂壩，行駛河川便道，穿越彰雲大橋，
    繼而通往彰化縣或雲林縣；北上砂石車可由南雲大橋南端便道，行駛河床便道，
    經木屐寮攔砂壩，抵達名竹大橋，而不須經過「台三線竹山段」，有前開南投縣
    警察局竹山分局函件所示之簡圖可稽；又採用降低最高限速、加派警力指揮交通
    等方式，亦未能確實有效助益於該「竹山段」在交通尖峰時刻之人車順暢與安全
    ，是異議人認為關於前開禁駛公告違反行政程序法第七條之比例原則，及前開路
    段並無機關、學校，無禁駛之必要云云，尚與事理相違，委無足採。
四、從而，原處分機關以異議人於九十一年一月十九日十六時二十分許，駕駛車牌號
    碼一二一─ＧＬ號營業貨運曳引車，行駛在南投縣竹山鎮○○路○段一○八二號
    （北向）時，為南投縣警察局竹山分局警員查獲，並舉發交通違規「在禁駛時間
    行駛禁駛公路（十六時至十七時，集山路）」之行為，依道路交通管理處罰條例
    第六十條第二項第二款及第六十三條第一項第一款之規定，裁處異議人即受處分
    人罰鍰九百元及記違規點數一點，核無違誤，本件異議人之異議為無理由，應予
    駁回。據上論斷，應依道路交通案件處理辦法第十九條，裁定如主文。
中      華      民      國    九十一    年      六      月    二十五    日
                                  臺灣嘉義地方法院交通法庭
                                      法  官  盧  鳳  田
右正本證明與原本無異。
如不服本裁定，應於裁定送達後五日內向本院提出抗告狀（應附繕本）。
中      華      民      國    九十一    年      六      月    二十五    日
                                      書記官  林  秀  惠
